臺灣高等法院民事判決
110年度上字第959號
上  訴  人  郭陳秀覺（原名郭陳秀菊）

訴訟代理人  黃暖琇律師
被  上訴人  陳志祥  
訴訟代理人  陳信翰律師
上列當事人間請求不動產所有權移轉登記事件，上訴人對於中華
民國110年6月4日臺灣士林地方法院109年度訴字第1336號第一審
判決提起上訴，本院於111年1月18日言詞辯論終結，判決如下：
    主      文
上訴駁回。
第二審訴訟費用由上訴人負擔。
    事實及理由
一、上訴人主張：兩造為母子關係。如附表所示房地（下稱系爭
    房地）原為上訴人於民國86年7月19日，以新臺幣（下同）2
    80萬元向訴外人大漢建設股份有限公司所購買，並於同年8
    月14日借名登記於上訴人之子即訴外人郭英石名下。嗣上訴
    人於94年間與郭英石終止借名登記關係，另與被上訴人成立
    借名登記契約，由上訴人代理郭英石將系爭房地所有權移轉
    登記予被上訴人，並於94年11月9日以買賣為原因完成所有
    權移轉登記。茲以本件起訴狀繕本之送達，終止兩造間之借
    名登記契約，並類推適用民法第541條第2項之規定，請求被
    上訴人將系爭房地所有權移轉登記予上訴人。
二、被上訴人則以：上訴人於94年8月間代理郭英石與被上訴人
    簽訂不動產買賣契約書(下稱系爭買賣契約)，將系爭房地以
    200萬元之金額出售予被上訴人，被上訴人已於94年10月4日
    匯款1,498,788元予郭英石，其餘501,212元則匯予上訴人，
    故兩造間並無借名登記契約存在；被上訴人買受系爭房地後
    ，均依法繳納地價稅、房屋稅，顯見確為實質所有權人，至
    被上訴人將系爭房地無償提供予上訴人居住，並為使上訴人
    安心，暫將系爭房地之所有權狀交由上訴人持有，均係基於
    兩造間之母子情誼，尚不得因此逕認兩造間有借名登記契約
    存在等語，資為抗辯。
三、原審就上訴人之請求，為其敗訴之判決。上訴人不服，提起
    上訴，聲明：㈠原判決廢棄。㈡被上訴人應將系爭房地所有權
    移轉登記予上訴人。被上訴人答辯聲明：上訴駁回。
四、兩造不爭執事項（見本院卷第83頁）：
  ㈠兩造為母子關係。
　㈡系爭房地原登記為上訴人之子郭英石所有，嗣於94年9月12日
    由上訴人代理郭英石與被上訴人簽訂系爭買賣契約，約定買
    賣價金為200萬元，並於同年11月9日以買賣為原因，將系爭
    房地所有權移轉登記予被上訴人。
　㈢被上訴人於94年10月4日匯款1,498,788元予郭英石設於土地
    銀行桃園分行之0000000000000號帳戶，同日匯款501,212元
    至上訴人設於土地銀行桃園分行之000000000000號帳戶。
　㈣被上訴人取得系爭房地所有權後，仍由上訴人居住使用，且
    所有權狀亦由上訴人持有。系爭房地之房屋稅、地價稅係由
    被上訴人繳納。
五、本院之判斷
    兩造均同意簡化本件爭點之項目（見本院卷第83頁），茲分
    述如下：
  ㈠兩造間就系爭房地有無借名登記關係存在？
　1.按所謂借名登記契約，乃當事人約定，一方（借名者）經他
    方（出名者）同意，而就屬於一方現在或將來之財產，以他
    方之名義，登記為所有人或其他權利人之契約，是出名人與
    借名者間應有借名登記之意思表示合致，始能成立借名登記
    契約。又不動產登記當事人名義之原因原屬多端，主張借名
    登記者，應就該借名登記之事實負舉證責任（最高法院106
    年度台上字第1157號判決意旨參照）。且主張權利之原告若
    先不能舉證，以證明自己主張之事實為真，縱被告就其抗辯
    事實不能舉證，或其所舉證據尚有疵累，亦應駁回原告之請
    求。準此，上訴人主張兩造間就系爭房地有借名登記契約存
    在乙節，既為被上訴人所否認，自應由上訴人就兩造間已有
    借名登記之意思表示合致，負舉證之責。　
　2.經查：　
　⑴上訴人雖主張系爭房地原為其於86年7月19日購買，並借名登
    記於其子郭英石名下，嗣上訴人於94年間與郭英石終止借名
    登記關係，另與被上訴人成立借名登記契約，而由上訴人代
    理郭英石將系爭房地所有權移轉登記予被上訴人云云，並提
    出土地、建物登記謄本、房地買賣契約書、統一發票、貸款
    借據、抵押權設定契約書、繳款單據、所有權狀、他項權利
    明書、抵押權塗銷同意書、土地登記申請書、土地增值稅免
    稅證明書、契稅繳款書、贈與稅免稅證明書、房屋稅繳款書
    、電子郵件及郭英石陳述書等為證（見臺灣臺北地方法院10
    9年度北司調字第439號卷〈下稱北司調卷〉第11-115頁、本院
    卷第91-93頁），然經核上開證物，至多僅能證明系爭房地
    原係由上訴人出資購買，並借名登記於郭英石名下，嗣由上
    訴人於94年間代理郭英石將系爭房地移轉登記予被上訴人，
    至上訴人與被上訴人間就系爭房地有無借名登記之約定存在
    ，則無從據以推知，是上訴人以前揭證據，主張兩造間有借
    名登記契約存在，顯無可採。
　⑵且查，上訴人曾於94年9月12日代理郭英石就系爭房地與被上
    訴人簽訂系爭買賣契約，約定買賣總價為200萬元，被上訴
    人並已於94年10月4日，分別匯款1,498,788元、501,212元
    至郭英石、上訴人設於土地銀行桃園分行之帳戶等情，亦有
    授權書、不動產買賣契約書、匯款申請書等附卷可佐（見北
    司調卷第145-153頁），且為上訴人所不爭執，自堪認被上
    訴人係因向郭英石購買系爭房地，且已給付買賣價金，而取
    得系爭房地之所有權甚明。至上訴人雖稱被上訴人係自願為
    上訴人清償銀行貸款及借款債務，始將前揭款項匯至郭英石
    及上訴人之銀行帳戶，與系爭房屋之買賣價金無關云云，然
    觀諸上開款項之匯款時間係在系爭買賣契約簽訂之後，金額
    亦與該契約所定之買賣價金完全相符，復參以證人即被上訴
    人之配偶張月燕於原審到庭證稱：被上訴人係以200萬元購
    買系爭房屋，並由被上訴人委由公司之會計蕭美桂負責匯款
    等語（見原審卷第175、176頁），均足證被上訴人確係為給
    付買賣價金而為前揭匯款，是上訴人徒以被上訴人係自願為
    上訴人清償債務為由，否認被上訴人業依系爭買賣契約給付
    價金，並稱系爭房地係由上訴人借名登記於被上訴人名下云
    云，自難認可採。
　⑶上訴人又謂系爭房地係由上訴人居住使用，所附停車位亦由
    上訴人出租收益，並由上訴人保管所有權狀，顯見系爭房地
    之管理使用收益權能係歸屬於上訴人，故上訴人始為該房地
    之實質所有權人云云。然衡以兩造間為母子關係，誼屬至親
    ，且被上訴人所稱其於出資購買系爭房地後，基於兩造間之
    母子情誼，仍將該屋無償交由上訴人居住使用，並由上訴人
    出租車位收取租金，且為使上訴人安心居住，將所有權狀交
    由上訴人保管等情，經核亦與一般人倫常情無違，自無從僅
    因前開情事，即遽認被上訴人就系爭房地自始即無任何實質
    管理處分之權。況查，系爭房地之地價稅及房屋稅均由被上
    訴人繳納，亦有被上訴人提出之地價稅繳款書、房屋稅繳款
    書等可資佐證（見北司調卷第155-166頁），更足認被上訴
    人確係以系爭房地真正所有權人之身分自居，始有自行負擔
    繳納前開稅捐之必要。是上訴人僅憑前開理由，否認被上訴
    人為系爭房地之實質所有權人，並主張兩造間有借名登記之
    約定存在云云，洵非有據。　
　⑷上訴人復主張系爭房地於94年間之市價應遠高於200萬元，故
    系爭買賣契約所定之買賣價金與市價顯不相當云云。然查，
    上訴人就其所稱系爭房地於94年間之市價遠高於200萬元乙
    節，並未舉證以實其說，且觀諸證人即94年間處理系爭房地
    移轉事宜之地政士李文深於原審之證詞，乃稱當時約定之買
    賣價金200萬元接近當時市價（見原審卷第178頁），則上訴
    人前開主張，已難認有據。況以兩造間為母子關係而言，縱
    認其等就系爭房地約定之買賣價金與市價尚非完全一致，亦
    無從斷言其等間即有借名登記之約定存在，是上訴人以前揭
    理由，主張兩造間存有借名登記契約云云，仍難認可採。
　⑸綜上所述，上訴人所舉證據，均無法證明兩造間就系爭房地
    有借名登記之意思表示合致，是其主張兩造間有借名登記契
    約存在，自非可採。　　
  ㈡上訴人得否類推適用民法第541條第2項規定，請求被上訴人
    將系爭房地所有權移轉登記予上訴人？
　　承前所述，上訴人既未能證明兩造間就系爭房地有借名登記
    契約存在，則其主張終止借名登記契約，並類推適用民法第
    541條第2項規定，請求被上訴人將系爭房地所有權移轉登記
    予上訴人，自無從准許。
六、綜上所述，上訴人主張類推適用民法第541條第2項之規定，
    請求被上訴人將系爭房地所有權移轉登記予上訴人，非屬正
    當，不應准許。從而原審所為上訴人敗訴之判決，並無不合
    。上訴論旨指摘原判決不當，求予廢棄改判，為無理由，應
    駁回其上訴。
七、本件事證已臻明確，兩造其餘之攻擊或防禦方法及所用之證
    據，經本院斟酌後，認為均不足以影響本判決之結果，爰不
    逐一論列：另上訴人聲請傳訊證人郭英石，經核亦無必要，
    均附此敘明。
八、據上論結，本件上訴為無理由，依民事訴訟法第449條第1項
    、第78條，判決如主文。
中　　華　　民　　國　　111 　年　　2 　　月　　15　　日
                  民事第二十庭  
                        審判長法  官  周祖民
                              法  官  張永輝
                              法  官  馬傲霜
正本係照原本作成。
如不服本判決，應於收受送達後20日內向本院提出上訴書狀，其
未表明上訴理由者，應於提出上訴後20日內向本院補提理由書狀
（均須按他造當事人之人數附繕本）上訴時應提出委任律師或具
有律師資格之人之委任狀；委任有律師資格者，另應附具律師資
格證書及釋明委任人與受任人有民事訴訟法第466條之1第1項但
書或第2項所定關係之釋明文書影本。如委任律師提起上訴者，
應一併繳納上訴審裁判費。
中　　華　　民　　國　　111 　年　　2 　　月　　15　　日

    　　　　　　　　　　　　　書記官  崔青菁
　　　　　　　　　　　　　　　　　　　　　　　　　　　

　　　
附表：
土地     縣市 地號 面積 權利範圍  桃園市○○區 ○○段0-0地號 5605.39㎡ 33/10000  建物     建號 門牌號碼 面積 權利範圍 共有部分 同上段0000建號 桃園市○○區○○街000巷0號0樓 70.06㎡ 附屬建物陽台8.19㎡ 全部 同上段0000建號、權利範圍488/10000；同上 段0000建號、權利範圍1/238、同上段0000建號、權利範圍 33/10000